行　政　法　院　判　決　　　　　　　　　　　　　　八十七年度判字第四九二號
　　原　　　告　美商．赫傑尼斯公司
　　代　表　人　甲○○○○○○.
　　訴訟代理人　林鎰珠　律師
　　被　　　告　經濟部中央標準局
右當事人間因發明專利申請事件，原告不服行政院中華民國八十六年十月十三日台八
十六訴字第三九○九九號再訴願決定，提起行政訴訟，本院判決如左︰
　　主  文
原告之訴駁回。
　　事  實
緣原告於民國八十二年一月二十八日以其「製備鐵＼聚合物粉末組成物的方法」係先
形成鐵質粒子與聚合物粒子的乾混合物，用該聚合物材料的溶濟溼潤此混合物，及脫
除該溶劑而得到可流動的粉末組成物，再以高於該聚合物之玻璃轉變溫度壓模形成磁
心組件等情，向被告申請發明專利。案經該局編為第00000000號審查、再審
查，不予專利。發給（）台專（伍）○四○三八字第一三一七一八號專利再審查審
定書。原告不服，提起訴願及再訴願，遞遭決定駁回，遂提起本件行政訴訟。茲摘
兩造訴辯意旨如次：
原告起訴意旨略謂︰行政院決定書中並無於原告所陳述之本案產業利用性及進步性
，猶仍同意被告所稱『本案方法之技術原理已含括於申准在先之第00000000
號『磁性粉末物料及樹脂結合型磁石』發明專利案（下稱引證案），均係以熱塑性樹
脂混合磁性粉末及溶劑，經由溶劑之揮發與蒸發完成磁性粉末物料，為熟習該項技術
者所能輕易完成』。該決定書復進一步稱『本案所示之流動率及密度值，依粉末測定
之經驗，係在測試之誤差範圍內，與流動化法之比對值比較，並無顯著的差異』。原
告認為此種判定係因為被告或訴願委員會除未全然了解本案相關之技術領域外，亦違
反專利法第一條及第二十條第一項第二款。是以僅由本案之(一)發明背景，(二)較引證案
更具產業利用性及進步性，及(三)符合專利法原則之事實說明如后：一、發明背景：本
發明係屬於粉末冶金學的領域。鐵粉末組成物被使用於由一儲存器流至相當小的模槽
中。當該模片被粉末組成物填充後，該模片被施以高壓使粉末組成物形成固體組件。
粉末組成物於粉末冶金製程中所需具備的重要性質有二：(1)流動速率：粉末組成物的
流速愈快，全部流程可更有效地操作，尤其模片填充速率為流程中的瓶頸步驟；(2)表
觀密度，愈高的表觀密度對於壓實的組件更易於壓實至預定的密度及尺寸。另一方面
，一絕緣材料，例如聚合性材料，可被用於強化壓實組件的磁性。於習知製備金屬粉
末組成物的方法中，鐵係被熱塑性材料（聚合物）所塗覆，該熱塑性材料一定先被溶
於溶劑，然後溶液被施用至以鐵為主的粉末中。常用的技術係使用一流動床塗覆器，
其促使鐵粒子流動且溶液被噴霧至流動床，致使溶液塗覆至鐵粒子；溶劑再而被蒸發
移除留下聚合物塗覆層於鐵粒子上。亦即，於習知方法中，以鐵為主的粉末與熱塑性
材料的溶液混合後移除溶液。即令此種熱塑性材料塗覆鐵粉末的方法以製備鐵＼聚合
物粉末組成物已廣用於本產業。但仍需求尋求可以改良此類組成物成為具有更佳流動
性質及更高表觀密度的方法。本發明則有關於一種獨特的方法用於製備此類鐵＼聚合
物粉末組成物且同時提高其流動速率及表觀密度。本發明方法所提供之粉末組成物雖
同樣含有塗覆以熱塑性材料的鐵粒子。但其先製備以鐵為主之粒子及聚合性粒子的乾
性混合物，再以適用於聚合性材料的溶劑濕潤該乾性混合物而造成聚合性材料塗覆至
以鐵為主的粒子上；最後，溶劑再由混合物中移除。更進一步而言，本發明係先混合
熱塑性樹脂的乾燥粒子粉末與以鐵為主之乾燥粉末，再加入溶劑至該乾燥混合物以黏
合此聚合性材料至以鐵為主之粉末。二、本案較引證案更具產業利用性及進步性：原
告於八十三年十月四日再審查申復期間曾送呈被告一份本案發明人之一對美國專利商
標局所提出的聲明書。其中即詳述依據本案及引證案所使用之兩種方法所製得組成物
之性質比較。由所示的結果可知，本發明所得的粉末組成物較之於以引證案所使用之
習知方法所得之粉末組成物，於流動速率及表觀密度上均具有約１０的改良結果。此
種對流動速率及表觀密度同時具有改良的結果，對於粉末冶金領域而言乃是一種極大
幅度的突破，而非如行政院決定書所言『本案所示之流動率及密度值，依粉末測定之
經驗，係在測試之誤差範圍內，與流動化法之比對值比較，並無顯著的差異』。因為
對於此類測試之誤差範圍而言，流動率係為十－○．七五之內，而表觀密度係為十－
○．○二之內。因此由該聲明書中所示的比較數據可知，本案的粉末組成物絕對具有
顯著的產業利用性及進步性價值。更進而言之，至目前為此，尚未有任何文獻或前案
曾揭示可同時提高流動率及表觀密度值。被告斷然以專利法第二十條第二項否定本案
，顯然為與事實不符且為不合法之判定。更甚者，於本案說明書的實施例更詳述由本
案方法所製得之鐵＼聚合物粉末組成物被應用於製造壓實組件時，所得產物具有的優
異進步性。於中文說明書第頁的實施例１及第頁的實施例２中，當本發明方法所
製得之鐵＼聚合物粉末組合物，和以一般的乾燥混合方法製得之鐵＼聚合物粉末組合
物分別被製成環狀物及強度檢驗棒被測以磁心損耗和橫向斷裂強度時，由本發明粉末
組合物所製造之壓實組件仍遠較習用乾燥混合技術所製得者更具有改良特性。由此更
可加以證實本案較引證案，甚至習知技藝，更具產業利用性及進步性。三、本案已充
分符合專利法原則：本發明方法與習用方法最大之不同為，習用方法之聚合物係以溶
液型式施用至鐵粒子。但本發明方法的先製備乾燥混合物以改良最終組成物的性質乃
是熟於本技藝人士未曾建議或教示者。於該引證案英文說明書第八頁末段及第九頁首
段、第十一至十七頁述及製備粉末組成物的數種不同方法。總而言之，其等方法包括
(1)摻合乾燥金屬粉末與聚合物且無溶劑下加熱至黏合性產生；(2)加入金屬粉末之前溶
解聚合物於溶劑中；及(3)未存有溶劑下壓製乾燥聚合物至乾燥金屬粉末；(4)摻合金屬
粉末之前溶解聚合物至溶劑中。但在各種不同步驟的組合中，未有任一方法及如本
發明的使用溶劑，但為先混合乾燥鐵粉末及乾燥聚合物後方加入溶劑的步驟。對熟於
此藝者而言，一旦使用溶劑時均會順理成章地先溶解聚合物以得到均勻塗覆至鐵粉末
，反而忽略可先摻合乾燥聚合物與乾燥粉末。由此可證明本案方法不獨未曾被任何前
案所揭示，且對熟習該項技術者並不得係為顯而易知性。另外一方面，如同上述者，
本案方法所得之粉末組成物於流動速率及表觀密度的長足進步性顯然為至目前為此，
尚未有任何文獻或前案所曾揭示者。於行政院決定書中亦質疑本案溶劑之加入順序為
熟習混合技術者所皆知，是以稱『本案與引證案之溶劑加入時機固有不同，惟其技術
原理相同』。蓋專利法的製定係為促進產業發展，乃明文於專利法總則。對於從事粉
末冶金之產業界者而言，技術原理的了解並無法顯而易知地建議或教示一種改良之結
果，唯有明確釐定所施用方法的各步驟條件方可重覆施行。對本發明方法而言，溶劑
足以影響該方法的進步性在於能夠明確揭示何種時機加入溶劑及加入至那一類混合物
。此種揭示更非引證案甚或一般習知前案所能達企者。被告非但未以實際的前案資料
核駁本案，更未正熟習此技藝者於技術應用上的盲點，再三以本案所揭示之各步驟
係為習知之技術原理駁斥本案，乃違反專利法第一條及第二十條第一項第二款之原則
。另一方面而論，本案已於美國獲准專利，雖然如被告所述，我國為專利法主權獨立
，專利的取得與否並不受美國專利影響。但各國審查基準即或各有不同標準，對於專
利性的新穎性與進步性原則幾乎如出一轍，因此本案在未慮及申請專利範圍敘述方式
或界定範圍之下，美國專利局對本案新穎性及進步性之認可自然可進一步證實本案之
專利性。綜合上述各項諸點，本案完全符合專利法所要求的各項規定，被告於審查上
的不合法而造成原告於研究開發之智慧財產無法受到具體保護之損失，緣此及提起行
政訴訟。請求鈞院判決將再訴願決定、訴願決定及原處分均予撤銷等語。
被告答辯意旨略謂︰一、原告以其製備混合物的步驟與引證案不同，係以聚合物材料
與鐵粉粒乾性混合後加入溶劑，所得之粉末組成物較引證案以熱塑材料先加入溶劑之
方法具有更優異的粉末流動率及密度值。然預先乾燥混合再加溶劑為熟習混合技術者
所皆知，且粉末流動率、粉末組成物密度差異，為熟習流性技術或混合技術者所能輕
易完成者。是以本案不准予發明專利，並無不妥。二、原告以本案所得的粉末組成物
較之引證案所得之粉末組成物，於流動速率及表觀密度上均具有一○的改良結果。
然而本案與引證案之溶劑加入時機固有不同，惟其技術原理相同。本案所示流動率及
密度值均有一○的改良結果，但依粉末測定之經驗，係在測試之誤差範圍內，與流
動化法之比對值比較，並無顯著的差異。是以本案為熟習混合者皆知之知識技術，故
本案不具進步性。三、雖本案已於美國獲得專利，但我國為專利法主權獨立，必須符
合我國專利法之規定，始可予專利。綜上所述，本局所為本案應不准予專利之審定並
無違法，本案原告之訴無理由，敬請駁回原告之訴等語。
    理  由
按依專利法第二十條第二項規定，發明係運用申請前既有之技術或知識，而為熟習該
項技術者所能輕易完成時，雖無同條第一項所列情事，仍不得申請取得發明專利。本
件原告於八十二年一月二十八日以其「製備鐵＼聚合物粉末組成物的方法」係先形成
鐵質粒子與聚合物粒子的乾混合物，用該聚合物材料的溶濟溼潤此混合物，及脫除該
溶劑而得到可流動的粉末組成物，再以高於該聚合物之玻璃轉溫度壓模形成磁心組件
等情，向被告申請發明專利。案經該局審查、再審查，以本案之熱塑性材料於乾燥狀
態下與以鐵為主之粉末混合，之後溶劑始施用至該組合物，但溶劑在操作結束時被移
除。本案之方法原理已含括於申准在先之引證案，均係以熱塑性樹脂混合磁性粉末及
溶劑，經由溶劑之揮發與蒸發完成磁性粉末物料，為熟習該項技術者所能輕易完成，
依專利法第二十條第二項規定，應不予專利之審定。原告不服，循序提起本件行政訴
訟。主張：習用方法之聚合物係以溶液型式施用至鐵粒子，而本案係以聚合物材料與
鐵粉粒乾性混合後加入溶劑，所得之粉末組成物較引證案以熱塑性材料先加入溶劑之
方法具有更優異的粉末流動率及密度值，均具有一○的改良結果。可認本案方法不
獨未曾被任何前案所揭示，且對熟悉該項技術者，並不見得係為顯而易知。本案已獲
准美國專利權，各國審查基準或有不同標準，對於專利性之新穎性與進步性原則如出
一轍，由此可進一步證實本案之專利性等語。查本案於訴願及再訴願程序中，經經濟
部將有關資料函送財團法人工業技術研究院工業材料研究所審查結果，認為：「本案
之發明專利是以適當的有機溶劑來處理鐵質粉粒與聚合物材料的乾燥混合物，利用溶
劑潤濕聚合物粉粒表面以粘著鐵粒子之粉末，隨後將溶劑驅除，以得到聚合物粘結鐵
粉粒之混合物，此種作法已見於專利公告七十九年十月一日號碼一四三一三三之案中
。雖然其訴願書中強調其添加溶劑之時機與前述之一四三一三三專利中所載有所不同
，但是原理上相同。故在本國之專利中已有相同之案例。」；「（一）本案申請的方
法係使用溶劑來潤溼熱可塑性樹脂粉粒的表面使之與鐵粉粒粘著，作成可成形之粉末
，與引證案（公告一四三一三三號）中所提之方法原理相同。按一四三一三三專利公
告之內容，也是以熱可塑性樹脂粉粒之適當溶劑加入來潤溼（Wetting ）顆粒，使之
與鐵粉粘著。二者之溶劑加入時機不同，但是原理是相同。（二）所提出之流動率及
密度之資料，以該資料所示之流動率及密度值，依粉末測定之經驗係在測試之誤差
範圍內，與流動化法之比對值比較並沒有很大的差異，因此難以斷定是具有長足的改
善。（三）附件之佐證資料並非是原申請案中之內容，故無法為本案在技優異之佐
證。」有該所1.（八六）工研材資字第○○八八號，及9.12.（八六）工研材資
字第一○四八號各函檢附之審查意見書可稽，咸認本案不具進步性。而該研究所為工
業技術之研究機構，所為之審查意見，具有鑑定之性質，自屬客觀可信。核其意見與
被告審查之理由，並無二致。被告為本案不予專利之處分，揆諸首揭規定，洵無違誤
；訴願及再訴願決定遞予維持，亦無不合。至原告所訴各節，亦據被告答辯略謂：預
先乾燥混合再加溶劑為熟習混合技術者所皆知，且粉末流動率、粉末組成物密度差異
，為熟習流性技術或混合技術者所能輕易完成者。又本案與引證案之溶劑加入時機固
有不同，惟其技術原理相同。本案所示流動率及密度值均有一○的改良結果，但依
粉末測定之經驗，係在測試之誤差範圍內，與流動化法之比對值比較，並無顯著的差
異。是以本案為熟習混合者皆知之知識技術，故本案不具進步性云云。而此答辯內容
，與上開審查意見相同。顯然原告起訴意旨難認有理由，應予駁回。
據上論結，本件原告之訴為無理由，爰依行政訴訟法第二十六條後段，判決如主文。
中    華    民    國     八十七      年      三      月     二十六      日
                    行 政 法 院 第 二 庭
                                審 判 長 評  事      黃  綠  星
                                         評  事      廖  政  雄
                                         評  事      徐  樹  海
                                         評  事      彭  鳳  至
                                         評  事      黃  合  文
右  正  本  證  明  與  原  本  無  異
                                         法院書記官  蘇  金  全
中    華    民    國     八十七      年      三      月     二十七      日
